臺灣高等法院臺中分院民事判決
109年度上易字第325號
上  訴  人  林榮華  

訴訟代理人  鄭崇煌律師
視同上訴人  王吉良  
            王志宏  
上  二  人
訴訟代理人  王顯貴  
被 上訴 人  劉寶連  
            童賢文  
            童賢慧  
            陳彩鳳  
上  四  人
訴訟代理人  陳忠儀律師
            廖慧儒律師

上列當事人間請求分割共有物事件，上訴人對於中華民國109年4
月28日臺灣苗栗地方法院107年度訴字第303號第一審判決提起上
訴，本院於110年9月22日言詞辯論終結，判決如下：
    主    文
一、原判決廢棄。
二、兩造共有坐落苗栗縣○○鎮○○段000地號土地分割如後附
    苗栗縣通霄地政事務所108年7月1日土地複丈成果圖丁案所
    示，即各共有人分得土地編號及面積分別詳如附表一欄第
    ⑵項所示。但兩造應按如附表二所示金額互為金錢補償。
三、第一、二審訴訟費用，由兩造分別依如附表一欄所示應有
    部分比例負擔。
    事實及理由
壹、程序方面：
一、按訴訟標的對於共同訴訟之各人必須合一確定者，共同訴訟
    人中一人之行為有利益於共同訴訟人者，其效力及於全體；
    不利益者，對於全體不生效力，民事訴訟法第56條第1項第
    1款定有明文。查被上訴人訴請分割如附表一所示兩造共有
    坐落苗栗縣○○鎮○○段000地號土地(下稱系爭土地)，其訴訟
    標的對於兩造必須合一確定，為固有必要共同訴訟。本件雖
    僅由上訴人林榮華提起上訴，然因屬有利於共同訴訟人之行
    為，依前述規定，其上訴效力及於同造未聲明上訴之王吉良
    、王志宏(以下合稱王吉良等2人)，亦即其等應視為已有合
    法之上訴，爰併列為上訴人。
二、王吉良等2人經合法通知，未於最後言詞辯論期日到場，核
    無民事訴訟法第386條各款所列情形，爰依被上訴人之聲請
    ，由其一造辯論而為判決，合先敘明。
貳、實體方面：
一、被上訴人主張：
    系爭土地為兩造所共有，各共有人應有部分比例詳如附表一
　　欄所示，並無因物之使用目的不能分割之情形，共有人間
　　亦無不分割之約定，茲因兩造無法達成分割協議，爰依民法
　　第823條、第824條規定，請求依原審判決附圖二即苗栗縣通
　　霄地政事務所(下稱通霄地政)108年11月5日土地複丈成果圖
　　所示戊案(下稱戊案)分割，並依原審判決附表二所示金額【
　　即悠信不動產估價師事務所(下稱悠信事務所)109年3月2日
　　編號EZ000000000估價報告書所附配賦表】互為找補。縱認
　　通霄地政108年7月1日土地複丈成果圖即丁案(下稱丁案)所
　　示編號626R道路【即原審判決附圖三通霄地政108年10月4日
　　土地複丈成果圖之己案(下稱己案)所示編號626W，面積均為
　　82.59平方公尺，下稱系爭道路】為既成道路(坐落坵塊)而
　　無法分割，仍應維持共有者，則同意依丁案分割。
二、林榮華則以：
　　系爭道路為伊與附近居民數十年來對外通行之既成道路，具
    有使用目的不能分割之情形。被上訴人所提戊案，將系爭道
    路(坐落坵塊)分歸被上訴人劉寶連單獨取得，不僅違反法令
    ，亦造成附近居民無路可通之窘境，應非可採。爰請求依丁
    案分割，並依附表二所示(即悠信事務所110年6月15日編號E
    Z0000000000估價報告書所附配賦表)互為找補等語，資為抗
    辯。
三、王吉良等2人則以：
    同意依林榮華原審所提己案分割。又原審判決依戊案分割，
　　被上訴人已獲最大分配利益，惟其等找補其他共有人金額合
　　計高達82萬1,506元，非其等能力所能負擔，應按公告現值
　　即48萬7,068元補償，較為合理，以保留其等祖厝等語，資
　　為抗辯。
四、兩造之聲明：　　　
  ㈠林榮華之上訴聲明：
　⒈原判決廢棄。
　⒉系爭土地應按丁案為分割，並依附表二所示金額互為找補。
  ㈡王吉良等2人之上訴聲明：
　　系爭土地應按己案為分割。
  ㈢被上訴人之答辯聲明：
　　上訴駁回。
五、兩造不爭執事項(部分用語及編排順序依卷證文義略作調整)
    ：
  ㈠系爭土地為兩造共有，各共有人應有部分及依應有部分比例
　　折算面積詳如附表一欄第⑴項所示(見原審卷一第45-47頁
　　)。
  ㈡系爭土地為鄉村區乙種建築用地(見原審卷一第45頁)。
  ㈢兩造就系爭土地未有不分割之協議，亦無物之使用目的不能
　　分割(除系爭道路坐落坵塊外)之情事，未能達成分割協議。
  ㈣原審判決附圖一即通霄地政107年10月22日土地複丈成果圖
　　所示編號626A建物(門牌白東里64之3號)為王吉良等2人共有
　　，編號626B建物(門牌白東里64之1號、64之2號)為被上訴人
　　童賢文、童賢慧、陳彩鳳(以下合稱童賢文等3人)共有，編
　　號626D建物(門牌白東里68號)為林榮華所有，編號626E建物
　　(門牌白東里64號)為劉寶連所有，編號626C建物(門牌白東
　　里68號)為林榮華使用(見原審卷一第243、321頁、本院卷一
　　第257、261頁)。
  ㈤丁案編號626N面積97.48平方公尺(與己案編號626S、戊案編
    號626X位置與面積均相同)由王吉良等2人共同取得，並按應
    有部分各2分之1維持共有。
  ㈥己案編號626T面積173.72平方公尺(與戊案編號626Y位置與
　　面積均相同)由童賢文等3人共同取得，並按原應有部分比例
　　(100分之30、100分之16、100分之54)維持共有。
  ㈦丁案編號626P面積74.91平方公尺(與己案編號626U、戊案編
　　號626Z位置與面積均相同)由林榮華單獨取得。
  ㈧兩造除王吉良等2人外，均同意丁案或戊案之找補金額(見原
　　審卷二第371頁及丁案配賦表)。
六、兩造爭執事項(部分用語及編排順序依卷證文義略作調整)：
  ㈠系爭道路(即丁案編號626R、己案編號626W，面積均為82.59
    平方公尺)是否為既成道路？是否應由兩造繼續維持共有？
  ㈡系爭土地依何方案分割較為適當公平？ 
七、本院之判斷：
  ㈠既成道路部分：
  ⒈按民法第823條第1項但書規定所謂物之使用目的不能分割者
    ，係指共有物繼續供他物之用，而為該物之利用不可缺，或
    為一權利之行使所不可缺者而言。例如界標、界牆、共有之
    契據，或共有之基地、道路等是(最高法院50年台上字第970
    號、58年台上字第2431號判例要旨參照)。 
  ⒉查林榮華抗辯系爭道路係自日據時期迄今已逾70年，供附近
    居民與不特定公眾通行之既成道路等情，業據提出當地里長
    與里民聯名簽署之使用證明書、現場彩色照片，及林務局農
    林航空測量所62年11月14日、71年6月13日、88年4月29日、
    107年10月20日航空照片影本等件為證(見本院卷一第111-13
    9頁)，核屬相符；再酌以苗栗縣門牌號碼及其位置查詢系統
    顯示，系爭道路亦供系爭土地附近即門牌白東里69、67之3
    、67之2、67之1、67、66、66之1、65號等住戶對外通行使
    用(見原審卷一第213頁、本院卷一第79-81頁)，可見林榮華
    所述系爭道路沿革及使用情形，尚非虛妄；復佐以坐落系爭
    道路北側之劉寶連所有門牌白東里64號磚造平房，其中正身
    與南廂房部分始建於臺灣光復前即31年1月間，原屋外觀與
    目前64號房屋現狀相同，此有苗栗縣政府稅務局109年11月
    20日苗稅房字第0000000000號函，並檢附白東里64號歷年來
    房屋稅籍資料及課稅平面圖在卷佐參(見本院卷一第243-24
    7、255-258頁)，益徵林榮華所述系爭道路自日據時期通行
    迄今，應堪採信；另酌以系爭道路業經主管機關，以林榮華
    所送71年、83年航照圖、門牌證明書、戶籍謄本、戶籍登記
    申請書、里長證明切結書、通霄鎮公所養護函文(含白東里8
    8年里民大會議決專案第001號)、供公眾通行同意書等件，
    據以審認，並因此認定為既成道路，此有苗栗縣○○000○0
    ○00○○○道○○0000000000號函及檢附林榮華所送審認資
    料附卷可稽(見本院卷二第103-138頁)。準此各情，林榮華
    抗辯系爭道路應為既成道路，應非全然無據，自堪採信。被
    上訴人以苗栗縣政府認定有誤等事由，資以否認既成道路各
    情，顯然悖於前開事證，要難採信。
  ⒊從而，系爭道路既屬既成道路，依上說明，應具有使用目的
    之法定禁止分割事由，自不得將之坐落坵塊分歸特定共有人
    取得。
  ㈡分割方案部分：
  ⒈按「各共有人，除法令另有規定外，得隨時請求分割共有物
    。」、「分割之方法，不能協議決定者...，法院得因任何
    共有人之請求，命為下列之分配：以原物分配於各共有人
    。...以原物為分配時，因共有人之利益或其他必要情形，
    得就共有物之一部分仍維持共有」，民法第823條第1項前段
　　、第824條第2項第1款前段、第4項分別定有明文。經查：
　⑴系爭土地為鄉村區乙種建築用地，除系爭道路坐落坵塊外，
    並無法定禁止分割之事由，且共有人未能達成分割之協議(
    詳見兩造不爭執事項第㈡㈢項所示)，則被上訴人本於共有物
    分割請求權，訴請判決分割，於法洵無不合。
　⑵系爭土地現由兩造或承襲其前手建屋使用迄今，各共有人房
    屋坐落位置詳如兩造不爭執事項第㈣項所示；其主要聯外道
    路位於系爭土地西側之不知名道路，及南側之系爭道路(見
    原審卷一第205、213-217頁)。
　⑶被上訴人所提戊案，及林榮華先後所提己案、丁案，大都依
    循各共有人占用位置所為規劃分配。惟戊案將系爭道路坐落
    坵塊分歸劉寶連單獨取得，顯然違反民法第823條第1項但書
    使用目的禁止分割之規定，自非可採。
　⑷觀諸己案與丁案相類似，均將系爭道路坐落坵塊保留，仍由
    全體共有人繼續保持共有，以供通行使用；且王吉良等2人
    之樓房(編號626A建物)、童賢文等3人之樓房(編號626B建物
    )、林榮華之樓房(編號626D建物)，與劉寶連之磚造平房(編
    號626E建物)，均可保留，各共有人可沿襲現狀繼續使用；
    分割後各坵塊均面臨道路(西側不知名道路或南側之系爭道
    路)，出入無礙；並將具有親屬關係之共有人，如童賢文等3
    人(母女關係)、王吉良等2人 (堂兄弟關係，見原審卷一第5
    1-53頁)，分在同一坵塊，以維持其建物使用之完整性，固
    堪稱適當。惟其主要之差別，乃在於己案將林榮華使用之磚
    造平房(編號626C建物)坐落坵塊分歸童賢文等3人共同取得
    ，丁案則將之分歸劉寶連單獨取得。茲以童賢文等3人與劉
    寶連之應有部分及依應有部分比例折算面積(詳見附表一欄
    )觀之，可見依丁案分配面積與其等應有部分比例折算面積
    較為相近，且被上訴人事後亦同意依丁案分割，自以丁案較
    符合大多數共有人之意願。　
　⑸綜上，本院斟酌當事人之意見、共有物之性質、分割前之使
    用狀態、經濟效用、分得部分之利用價值及全體共有人之利
    益等有關情狀，並考量分割後土地通行及居住或建屋等因素
    ，因認丁案較合乎地盡其利及公平原則而為系爭土地適當之
    分割方法，應可採用。
　⒉次按以原物為分配時，如共有人中有未受分配，或不能按其
    應有部分受分配者，得以金錢補償之，民法第824條第3項定
    有明文。又法院裁判分割共有物，如依原物數量按其應有部
    分之比例分配，價值顯不相當者，自應依其價值按應有部分
    之比例定其分配，方屬公平。惟依其價值按應有部分比例分
    配原物，如有害經濟上之利用價值者，則應認有民法第824
    條第3項之共有人中有不能按其應有部分受分配之情形，以
    金錢補償之(最高法院72年度台上字第829號判決意旨參照)
    經查：
　⑴本件依丁案所示分割方法為分割，分割後各筆土地經濟價值
    顯非相當，為共有人間分配公平起見，自應鑑估個別土地之
    價格，以為共有人間互相找補之依據。
　⑵本院因此將丁案所示分割方法，囑託悠信事務所依各共有人
    分得土地價值及應相互補償金額為鑑定。經鑑定結果，認各
    共有人原應有部分之價值及分割後取得土地之價值比較後，
    其相互間應找補之差額詳如附表二所示，此有悠信事務所11
    0年6月15日編號EZ0000000000估價報告書可憑。觀諸該報告
    書價格形成之主要因素分析，包括不動產市場概況分析(含
    不動產市場發展概況、不動產市場價格水準分析)、區域因
    素分析(含近鄰地區土地利用情形、近鄰地區建物情況、近
    鄰地區之公共施設、近鄰地區之交通運輸概況、區域環境內
    之重大公共建設、近鄰地區未來發展趨勢)、個別因素分析(
    含土地個別條件、土地使用法定使用管制及其他管制事項、
    土地利用情況、公共設施便利性、土地及週遭環境適合性分
    析)、最有效使用分析，並以比較法及土地開發分析法，評
    估形成其價格，核屬公允，自堪採為兩造補償之基準。
　⑶至王吉良等2人雖抗辯應依公告現值為計算補償標準，惟土地
    公告現值係直轄市或縣(市)政府依平均地權條例第46條規定
    ，對土地價值逐年檢討、調整、評估之結果，雖得據為核定
    訴訟標的價額之參考，但非當然與市價相當。是以，王吉良
    等2人援引公告現值據以抗辯補償金額過高，應非可採。
八、綜上所述，被上訴人主張系爭土地並無不分割之特約，又無
    不能分割(除系爭道路坐落坵塊外)之情事，既屬可信；則被
    上訴人訴請裁判分割，並無不合；本院審酌系爭土地現況、
    對外通行條件、整體土地之經濟效用及全體共有人之利益等
    情，認系爭土地以原物分割各共有人，並以丁案所示分割方
    法為分割，當為較合理、公平及符合系爭土地分割之整體效
    益與共有人全體之利益。是原判決所採戊案所示分割方法，
    容有未洽。則上訴意旨指摘原判決不當，求予廢棄改判，為
    有理由，應由本院將原判決予以廢棄，改判如主文第2項所
    示。
九、末按因分割共有物而涉訟，由敗訴當事人負擔訴訟費用顯失
    公平者，法院得酌量情形，命勝訴當事人負擔其一部，民事
　　訴訟法第80條之1定有明文。兩造就分割系爭土地無法達成
    協議而涉訟，上訴人提起上訴雖為有理由，惟被上訴人之應
    訴係因訴訟性質然，所為抗辯乃伸張或防衛權利所必要，且
    共有物分割意在消滅兩造間之共有關係，使各共有人取得各
    自獨立使用分得部分之權能，對上訴人而言仍屬有利，故本
    件上訴訴訟費用亦命上訴人負擔其一部，以符公允，爰就本
    件訴訟費用命各按附表一欄所示之比例負擔。
十、本件事證已臻明確，兩造其餘之攻擊或防禦方法及所用之證
    據，經本院斟酌後，認為均不足以影響本判決之結果，爰不
    逐一論列，併此敘明。
、據上論結，本件上訴為有理由，依民事訴訟法第450條、第
    78條、第80條之1、第85條第1項但書，判決如主文。 　　
中　　華　　民　　國　　110 　年　　10　　月　　13　　日
    　　      民事第二庭  審判長 法　官  楊 國 精
　　　　　　　　　　　　         法　官  陳 得 利
      　　　　　　　　　　       法  官  陳 正 禧 
正本係照原本作成。             
如不服本判決，應於收受送達後二十日內向本院提出上訴書狀，
其未表明上訴理由者，應於提出上訴後二十日內向本院補提理由
書狀（均須按他造當事人之人數附繕本）。因疫情而遲誤不變期
間，得向法院聲請回復原狀。
上訴時應提出委任律師或具有律師資格之人之委任狀；委任有律
師資格者，另應附具律師資格證書及釋明委任人與受任人有民事
訴訟法第四百六十六條之一第一項但書或第二項所定關係之釋明
文書影本。如委任律師提起上訴者，應一併繳納上訴裁判費。 

                                 書記官  陳 三 軫 
　　　　　　　　　　　　　　　　　　　
中　　華　　民　　國　　110 　年　　10　　月　　13　　日

　　　　　　　　　
附表一：     編號 共有人 應有部分及訴訟費用負擔比例 分割前後面積(平方   公尺) ⑴應有部分比例折算面   積 ⑵取得編號面積 備註  ⑴編號626R由全體   共有人依欄所   示應有部分比例   維持共有 ⑵編號626O由童賢   文、童賢慧、陳   彩鳳依應有部分1   00分之30、100分   之16、100分之54   共同取得 ⑶編號626N由王吉   良、王志宏依應   有部分各2分之1   共同取得 1 劉寶連  20分之12 ⑴439.61 ⑵626Q(374.13)   626R(82.59) ---- 2 童賢文  710分之55 ⑴56.76 ⑵626O(103.57)   626R(82.59) ---- 3 童賢慧  6248分之258 ⑴30.25 ⑵626O(103.57)   626R(82.59) ---- 4 陳彩鳳 710分之98 ⑴101.13 ⑵626O(103.57)   626R(82.59) ---- 5 林榮華 10分之1 ⑴73.27 ⑵626P(74.91)   626R(82.59) ---- 6 王吉良 6248分之135 ⑴15.83 ⑵626N(97.48)   626R(82.59) ---- 7 王志宏 6248分之135 ⑴15.83 ⑵626N(97.48)   626R(82.59) ---- 

附表二(新臺幣：元)      受補人 -------- 補償人  童賢文  -263,745 童賢慧 -140,421 劉寶連 -96,276 陳彩鳳 -462,558 合計 -963,000 林榮華 86,006 -23,555  -12,541  -8,598 -41,312 -86,006 王志宏 438,497  -120,095 -63,940 -43,839 -210,623 -438,497 王吉良 438,497  -120,095 -63,940 -43,839 -210,623 -438,497 合計 963,000 -263,745 -140,421 -96,276 -462,558 -963,000